ACORDAO-COMPLETO-2344322

ACÓRDÃO 334/2019 ATA 5/2019 - PLENÁRIO

VISTOS, relatados e discutidos estes autos de embargos de declaração opostos ao Acórdão 2916/2018-TCU-Plenário, alusivo a representação oferecida pela Controladoria-Geral da União (CGU) acerca de planos de demissão incentivada (PDI) aprovados pelo Sesc/MT e pelo Senac/MT,
ACORDAM os Ministros do Tribunal de Contas da União, reunidos em sessão do Plenário, com fulcro nos arts. 32 e 34 da Lei 8.443/1992, e diante das razões expostas pelo Relator, em:
9.1. conhecer dos embargos de declaração apresentados pelo Sesc/MT e pelo Senac/MT para, no mérito, rejeitá-los;
9.2. dar ciência desta deliberação aos embargantes.

Embargos de declaração contra acórdão que negou provimento a pedido de reexame interposto em face de deliberação que considerou procedente representação sobre irregularidades relacionadas à aprovação e à implantação de planos de demissão incentivada.

Administrações Regionais em Mato Grosso do Serviço Social do Comércio (Sesc/MT) e do Serviço Nacional de Aprendizagem Comercial (Senac/MT).

3. Interessados/Responsáveis/Recorrentes:
3.1. Interessada: Controladoria-Geral da União (05.914.685/0001-03)
3.2. Responsáveis: Gilsane de Arruda e Silva Tomaz (XXX.124.961-XX); Hérmes Martins da Cunha (XXX.172.471-XX); Marcos Amorim da Silva (XXX.421.071-XX)
3.3. Recorrentes: Administrações Regionais em Mato Grosso do Serviço Social do Comércio (Sesc/MT) e do Serviço Nacional de Aprendizagem Comercial (Senac/MT).

13.1. Ministros presentes: José Mucio Monteiro (Presidente), Walton Alencar Rodrigues, Benjamin Zymler (Relator), Augusto Nardes, Aroldo Cedraz, Ana Arraes, Bruno Dantas e Vital do Rêgo.
13.2. Ministro-Substituto convocado: Augusto Sherman Cavalcanti.
13.3. Ministros-Substitutos presentes: André Luís de Carvalho e Weder de Oliveira.

MARCOS AMORIM DA SILVA

BENJAMIN ZYMLER

Ministro Benjamin Zymler.

Na sessão extraordinária de 12/12/2018, este colegiado, por meio do Acórdão 2.916/2018, negou provimento a pedido de reexame interposto contra o Acórdão 1260/2017-TCU-Plenário pelas Administrações Regionais em Mato Grosso do Serviço Social do Comércio (Sesc/MT) e do Serviço Nacional de Aprendizagem Comercial (Senac/MT) . A deliberação original cuidou de representação oferecida pela Controladoria-Geral da União (CGU) acerca de planos de demissão incentivada (PDI) aprovados pelas entidades, tendo o Tribunal, a respeito, ordenado: 
	a) a anulação das resoluções Sesc-MT 250/2016 e Senac-MT 239/2016, que disciplinaram os PDI;
	b) a conversão dos autos em tomada de contas especial, para recuperação de despesas tidas por ilegais; e
	c) a audiência dos gestores responsáveis.
2.	Desta feita, em embargos de declaração, o Sesc/MT e o Senac/MT arguem, em essência, que (peça 175) :
- o Acórdão 2916/2018-TCU-Plenário não refutou a tese da autonomia administrativa das entidades, suscitada nas razões do pedido de reexame;
- "não há como concluir-se que a aprovação do PDI tenha violado qualquer normativo legal trabalhista", haja vista que, à luz da jurisprudência do Tribunal Superior do Trabalho (TST) , "os programas de demissão não podem servir para sonegação de direitos trabalhistas";
- a exigência de motivação dos atos administrativos, fundamento do acórdão embargado, contraria entendimento do Supremo Tribunal Federal (STF) no sentido de que "apenas as sociedades de economia mista e ou as empresas públicas necessitam de motivação para implementar um Programa de Demissão Incentivada" (RE 58.998/PI) , sendo certo que "as entidades do Sistema S não integram a Administração Pública".
3.	Nessas circunstâncias, requerem os interessados o conhecimento e o provimento dos embargos, "de modo a promover a reforma do Acórdão 2916/2018-TCU-Plenário para considerar legais os Planos de Demissão Incentivada realizados pelas entidades ora embargantes".
	É o relatório.

Antônio Perilo Teixeira (21.359/OAB-DF) e outros, representando as Administrações Regionais em Mato Grosso do Serviço Social do Comércio (Sesc/MT) e do Serviço Nacional de Aprendizagem Comercial (Senac/MT).

Não atuou.

REPRESENTAÇÃO ENVOLVENDO A INSTITUIÇÃO DE PLANOS DE DEMISSÃO INCENTIVADA DE EMPREGADOS DAS ADMINISTRAÇÕES REGIONAIS EM MATO GROSSO DO SERVIÇO SOCIAL DO COMÉRCIO (SESC/MT) E DO SERVIÇO NACIONAL DE APRENDIZAGEM COMERCIAL (SENAC/MT). AUSÊNCIA DE ESTUDOS PRÉVIOS DE VIABILIDADE TÉCNICA E ECONÔMICA. INSTAURAÇÃO DE TOMADA DE CONTAS ESPECIAL. DETERMINAÇÕES E RECOMENDAÇÕES. PEDIDO DE REEXAME. NÃO PROVIMENTO. EMBARGOS DE DECLARAÇÃO. ARGUIÇÃO DE SUPOSTAS OMISSÕES E CONTRADIÇÕES. CONHECIMENTO. REJEIÇÃO.

REPRESENTAÇÃO (REPR)

Secretaria de Recursos (SERUR); Secretaria do TCU no Estado de Mato Grosso (Sec-MT).

Em exame embargos de declaração opostos ao Acórdão 2916/2018-TCU-Plenário pelas Administrações Regionais em Mato Grosso do Serviço Social do Comércio (Sesc/MT) e do Serviço Nacional de Aprendizagem Comercial (Senac/MT) . No decisum, foi negado provimento ao pedido de reexame apresentado pelas duas entidades contra o Acórdão 1260/2017-TCU-Plenário, no qual esta Corte, ao ter presente representação proposta pela Controladoria-Geral da União (CGU) , decidiu:
	a) determinar a anulação das resoluções Sesc-MT 250/2016 e Senac-MT 239/2016, que instituíram Planos de Demissão Incentivada (PDI) no âmbito das duas Administrações Regionais;
	b) converter os autos em tomada de contas especial, "em decorrência da aprovação de despesas ilegais a título de multa de 40% dos saldos de FGTS e aviso prévio indenizado, verbas apenas devidas na hipótese de dispensa sem justa causa"; e
	c) promover a audiência dos responsáveis em face da ausência de "estudo de viabilidade técnica que demonstrasse, de forma objetiva, a vantajosidade operacional e financeira dos PDI".
2.	Para os embargantes, há uma omissão e duas contradições no aresto atacado: a omissão residiria no não enfrentamento da tese da autonomia administrativa das entidades do Sistema S, suscitada nas razões do pedido de reexame; as contradições, por sua vez, decorreriam de conflito entre o posicionamento adotado pelo Tribunal nestes autos e os entendimentos jurisprudenciais firmados a respeito pelo Tribunal Superior do Trabalho ("os programas de demissão não podem servir para sonegação de direitos trabalhistas") e pelo Supremo Tribunal Federal ("apenas as sociedades de economia mista e ou as empresas públicas necessitam de motivação para implementar um Programa de Demissão Incentivada") .
3.	Conclusivamente, o Sesc/MT e o Senac/MT requerem "a reforma do Acórdão 2916/2018-TCU-Plenário para considerar legais seus Planos de Demissão Incentivada".
4.	Preenchidos os pressupostos de admissibilidade, conheço dos embargos.
5.	No mérito, não há o que reparar na deliberação questionada.
6.	Relativamente à ventilada omissão, a instrução elaborada pela Secretaria de Recursos (Serur) , nesse ponto acolhida como razão de decidir, não apenas enfrentou a arguição da defesa, mas também foi precisa ao abordar a liberdade de ação geral das entidades do Sistema S:
"39. No presente caso, o TCU não interferiu na ação gerencial do órgão em promover demissões voluntárias para a suposta oxigenação dos quadros e a redução salarial para uma realidade mais aproximada da atualidade. Apenas exigiu a apresentação dos fundamentos de ordem técnica, jurídica e financeira para a tomada de decisão nos patamares adotados. 
40. Não procede o argumento de que, na falta de normas específicas, os recorrentes não violaram dispositivos legais, haja vista que se encontram adstritos aos preceitos que normatizam a atividade administrativa, e dentre os quais destacam-se a necessidade da motivação dos atos administrativos e o princípio da economicidade. 
41. É obrigação da entidade demonstrar que os critérios adotados no PDI se mostram mais vantajosos que a demissão sem justa causa, em atenção ao princípio da economicidade. Da mesma forma, cabe ao gestor demonstrar os motivos que a fundamentaram."
7.	Com efeito, embora gozem de autonomia administrativa e não integrem a Administração, tanto o Sesc como o Senac têm de demonstrar a boa e regular aplicação dos recursos públicos de natureza parafiscal que lhes são repassados, consistindo isso, precisamente, no conteúdo objetivo do controle finalístico referido no precedente do STF, citado pela defesa. Dito em outras palavras, embora gozem de relativa liberdade de atuação, os entes do Sistema S não são livres para dispor como bem entendem dos valores compulsoriamente arrecadados junto aos contribuintes. Antes, são obrigados a aplicá-los em conformidade com seus objetivos institucionais, e a demonstrar isso perante os órgãos de controle.
8.	O foco destes autos, enfatizo, é o possível desvio de finalidade verificado na aplicação dos recursos administrados pelo Sesc e pelo Senac/MT, consubstanciado no favorecimento indevido de parte de seus empregados mediante a instituição de programas de demissão incentivada destituídos de verdadeiro interesse social ou mesmo organizacional.
9.	No que concerne ao possível conflito entre o Acórdão 2916/2018-TCU-Plenário e precedentes do TST e do STF, observo, de plano, que a contradição que permite análise nos embargos declaratórios é aquela que se dá entre as proposições do próprio acórdão, e não a que se pode verificar entre decisões diferentes. A ementa do EDcl-AgRg-EResp 1341709/PI, apreciado no âmbito do Superior Tribunal de Justiça (STJ) , ilustra o ponto:
"PROCESSUAL CIVIL. (...) 
1. A contradição que efetivamente autoriza o manejo dos Declaratórios é a contradição interna, verificada entre os elementos que compõem a estrutura da decisão judicial, e não entre a solução alcançada e a solução que almejava o jurisdicionado; tampouco dá guarida à insurgência a suposta dissonância entre decisões diferentes, ainda que oriundas do mesmo órgão julgador.
2. (...) 
3. Embargos de Declaração rejeitados" (Corte Especial; relator Ministro Napoleão Nunes Maia Filho; DJe 16/12/2014) .
10.	De qualquer modo, não há nenhum conflito entre os precedentes indicados pela defesa e a decisão embargada. 
11.	Aliás, com relação aos precedentes do TST, a ideia de que a inclusão nos PDI de valores correspondentes à multa de 40% dos saldos do FGTS e do aviso prévio indenizado poderiam, de per si, configurar irregularidade foi expressamente afastada no voto condutor do Acórdão 2.916/2018:
"25. Sem embargo, permito-me dissentir do entendimento expresso no voto condutor do acórdão recorrido, que veio a culminar com a conversão destes autos em TCE, no sentido de que a multa de 40% dos saldos do FGTS e o aviso prévio indenizado seriam verbas devidas apenas na hipótese de dispensa sem justa causa.
26. É certo que tais parcelas estão legalmente associadas a dispensas imotivadas. No entanto, dada a natureza transacional dos planos de demissão voluntária, nada impede que os valores a elas equivalentes venham a ser incluídos nas compensações negociadas entre as partes. Aliás, para se tornarem atraentes para os empregados, os planos de desligamento voluntário via de regra preveem benefícios superiores àqueles que seriam pagos em demissões sem justa causa, ou seja, além do quantum inerente à demissão sem justa causa, são oferecidas vantagens adicionais aos interessados.
............................................................................................................................................
29. No PDI promovido pelo sistema Sesc/Senac em Mato Grosso, as verbas referentes à multa do FGTS e ao aviso prévio foram expressamente incluídas na transação, de modo que, sob esse específico aspecto, seu pagamento não configurou irregularidade.
............................................................................................................................................
32. Deixo, contudo, de propugnar qualquer alteração no item 9.3 do acórdão atacado (que converteu os autos em TCE e ordenou a citação dos responsáveis) em face do disposto no art. 279 do Regimento Interno, até porque, no ponto, não houve sucumbência para os interessados, ficando a cargo do eminente relator a quo, na condição de presidente do processo, adotar as medidas que entender cabíveis a respeito."
12.	De outra parte, quanto ao entendimento atribuído ao STF, tem-se que a Suprema Corte, em verdade, limitou-se a assentar que "a dispensa do empregado de empresas públicas e sociedades de economia mista que prestam serviços públicos deve ser motivada", em que pese inexistir, na hipótese, direito à estabilidade prevista no art. 41 da CF (RE 589.998) . Isso, por óbvio, é bem diferente de afirmar, como querem os embargantes, que "apenas as sociedades de economia mista e ou as empresas públicas necessitam de motivação para implementar um Programa de Demissão Incentivada".
13.	Diante do exposto, voto no sentido de que o Tribunal adote a deliberação que ora submeto a este Colegiado.
TCU, Sala das Sessões Ministro Luciano Brandão Alves de Souza, em 13 de fevereiro de 2019.
BENJAMIN ZYMLER 
Relator